【裁判字號】    89,上,600
【裁判日期】    900918
【裁判案由】    侵權行為損害賠償
【裁判全文】
臺灣高等法院臺中分院民事判決  八十九年度上字第六○○號
      上  訴  人
      即變更原告  丙○○
      即變更原告  乙○○
      即變更原告  丁○○
      即變更被告  戊○○
      複  代理人  甲○○
右當事人間因不當得利事件，上訴人對於中華民國八十九年十月十八日臺灣彰化地方
法院八十九年訴字第四五四號第一審判決提起上訴，本院判決如左：
      主      文
被上訴人即變更被告應給付上訴人即變更原告丙○○、乙○○各新台幣壹拾肆萬零玖
佰拾伍元、及給付上訴人即變更原告丁○○新台幣壹拾貳萬陸仟零肆拾貳元，及均自
民國八十九年五月十九日起至清償日止按週年利率百分之五計算之利息。
第二審訴訟費用由被上訴人即變更被告負擔。
      事實及理由
一、按在第二審為訴之變更或追加，非經他造同意，不得為之。但民事訴訟法第二百
    五十五條第一項第二款至第六款情形，不在此限。又請求之基礎事實同一者，縱
    於訴狀送達後，原告仍得將原訴變更或追加他訴，無須得被告同意。此觀民事訴
    訟法第四百四十六條第一項、第二百五十五條第一項第二款規定自明。原告於第
    二審所為訴之變更、追加，苟其請求之基礎事實同一者，即非法所不許，而所謂
    請求之基礎事實同一者，係指變更或追加之訴與原訴之主要爭點有其共同性，各
    請求利益之主張在社會生活上可認為同一或關連，而就原請求之訴訟及証據資料
    ，於審理繼續進行在相當程度範圍內具有同一性或一體性，得期待於後請求之審
    理中予以利用，俾先後兩請求在同一程序以加以解決，避免重複審理，進而為統
    一解決紛爭者，即屬之（最高法院九十年度台上字第十六號判決參照）。查本件
    上訴人於原審以被上訴人無權占有其所有土地，依民法第一百八十四條第一項前
    段侵權行為損害賠償規定，請求被上訴人應賠償損害，於本院則變更依民法第一
    百七十九條返還不當得利之規定，為其請求權基礎，請求被上訴人應返還相當五
    年租金之損害，核上訴人先後兩請求之訴訟標的雖異，惟主要爭點均在於被上訴
    人無權占有系爭土地，請求被上訴人應給付相當五年租金之利益，上訴人於本院
    變更之請求仍援用原請求之訴訟資料及証據，一併請求審理判決，二者請求主要
    爭點既有共同性，請求基礎又具同一性，証據資料之利用亦有一體性，依訴訟經
    濟原則，自宜利用同一訴訟程序審理，藉以一次解決本件之紛爭，揆諸上述說明
    ，上訴人於上訴本院後變更依民法第一百七十九條規定為訴訟標的，請求被上訴
    人給付相當五年租金之利益，依法自無庸得被上訴人之同意；又法院以原告訴之
    變更為合法，原訴可認為已因撤回而終結者，法院自應就新訴而為審判，則本院
    對已撤回依侵權行為損害賠償請求之原訴，自不得為審究，爰僅就上訴人變更依
    不當得利規定請求之新訴為審判，均合先敘明。
二、本件上訴人起訴主張：被上訴人在上訴人所有坐落彰化縣二林鎮○○段五一○、
    五一○之一、五一○之二地號土地上建有磚造房屋一棟，經上訴人提起返還無權
    占有土地訴訟後，業經原審八十四年度訴字第四五三號、鈞院八十五年度上字第
    四○一號、最高法院八十六年度台上字第三五一四號、鈞院八十七年度上更(一)字
    第五號民事判決、及最高法院八十八年度台上字第三三二三號民事裁定判決上訴
    人勝訴確定，上訴人依民法第一百八十四條第一項前段規定，得請求被上訴人應
    賠償上訴人相當五年之土地租金之損害，該侵權行為損害賠償請求權雖已罹於二
    年時效而消滅，但被上訴人無權占有上訴人所有土地受有相當租金之利益，上訴
    人依法得為訴之變更，爰依民法第一百七十九條不當得利規定，請求上訴人應返
    還自八十四年三月十五日起至八十九年三月十四日止共五年相當於租金之利益（
    按上開房屋係於八十九年三月十四日經原執行法院執行拆除，費時二日於同月十
    六日始拆除完畢，由拆除日往前推算五年期間）予上訴人，而被上訴人上開磚造
    屋分別無權占用上訴人乙○○、丙○○所有坐落彰化縣二林鎮○○段五一○、五
    一○之一地號土地之面積各為二二○、一八平方公尺、而占用上訴人丁○○所有
    同段五一○之二地號土地之面積為一九六、九四平方公尺，上開五一○、五一○
    之一地號土地，依八十三年度申報地價每平方公尺均為一千三百零一元、而五一
    ○之二地號土地為一千五百六十元，八十六年度及八十九年度申報地價則每平方
    公尺則均為一千二百八十元，爰均依系爭土地最低之申報地價每平方公尺一千二
    百八十元計算租金，又被上訴人無權占有之上開土地，面臨二林鎮○○○街，鄰
    近有二溪路、斗苑路、儒林路等主要道路，交通便利，且附近有二林國小、二林
    商職、中正國小、鎮公所、果菜市場、及衛生所等公共設施，生活機能甚佳，以
    土地申報地價年息百分之十計算被上訴人之利益應為適當，經核算結果，被上訴
    人應給付上訴人丙○○、乙○○相當五年租金之總額各為十四萬零九百十五元、
    丁○○部分為十二萬六千零四十二元等語。原審以上訴人依侵權行為損害賠償請
    求權，訴請被上訴人給付相當租金之損害，該請求權已罹於二年之時效期間而消
    滅，而駁回上訴人之請求，上訴人不服提起本件上訴，於本院為前揭訴之變更，
    聲明求為判決：被上訴人應分別給付上訴人丙○○、乙○○、丁○○各十四萬零
    九百十五元、十四萬零九百十五元、十二萬六千零四十二元，及自起訴狀繕本送
    達之翌日起至清償日止按週年利率百分之五計算之利息。
三、被上訴人則以：系爭房屋並非被上訴人所有，被上訴人僅為房屋之占有使用人，
    被上訴人對系爭房屋屬有權占有，自無侵權行為可言，又上訴人對系爭土地事實
    上並無出租計劃，此由其收回已一年之久，乃任荒廢之情可得而知，何能請求相
    當租金之損害，而現今房地產不景氣，亦乏人問津，上訴人並未因被上訴人之占
    有行為而受有損害，況侵權行為之請求權時效期間為二年，被上訴人並已為時效
    消滅之抗辯，上訴人於上訴後，訴之變更依不當得利法律關係請求，核二者請求
    權基礎迥異，被上訴人不同意訴之變更，又系爭土地位於彰化縣偏遠之二林鎮內
    ，非位於大道路旁，而係退居內地羊腸小徑內，旁邊仍有菜園，為鄉下土地，四
    周屬為荒廢之空地，並非繁華地段，且為無價之土地，豈能以百分之十之最高額
    計算租金等語置辯。原審為上開判決後，上訴人不服提起本件上訴，嗣為上開之
    訴之變更，被上訴人於本院聲明求為判決：駁回上訴（應係駁回變更原告之訴）
    。
四、上訴人主張被上訴人所有磚造房屋分別占用上訴人乙○○、丙○○所有坐落彰化
    縣二林鎮○○段五一○、五一○之一地號土地之面積各為二二○、一八平方公尺
    、占用上訴人丁○○所有同段五一○之二地號土地之面積為一九六、九四平方公
    尺，經上訴人提起返還無權占有土地訴訟後，業經最高法院判決被上訴人應將上
    開土地交還予上訴人確定等情，有上訴人提出之土地登記謄本、及原審八十四年
    度訴字第四五三號、本院八十五年度上字第四○一號、八十七年度上更(一)字第五
    號、最高法院八十六年度台上字第三五一四號民事判決書、八十八年度台上字第
    三三二三號民事裁定書等件為証，堪信上訴人之主張為真實，惟被上訴人辯以：
    上開磚造房屋並非被上訴人所有，其僅係該房屋之占有使用人而已，對系爭土地
    並非無權占有云云，惟查：
  (一)依上開確定民事裁判書記載，上訴人前係以無權占有法律關係請求被上訴人應將
    上開系爭土地上之磚造屋拆除，將該土地分別交還予上訴人，該訴訟中已明確認
    定系爭房屋確為被上訴人所有，被上訴人並無占有系爭土地之正當權源，則被上
    訴人所有磚造房屋無權占有上訴人所有系爭土地之事實，已為前訴訟確定之終局
    判決中經裁判，上訴人於本件訴訟中既以被上訴人無權占有系爭土地，應返還占
    有該地相當於租金之不當得利，被上訴人即應受該既判力之拘束，不得以與該確
    定判決意旨相反之主張，此觀最高法院四十二年台上字第一三○六號判例意旨甚
    明。因之；上訴人於本件訴訟中以被上訴人無權占有系爭土地，而請求被上訴人
    應返還相當租金之不當利得，被上訴人於本件訴訟中所為之攻擊防禦方法，即不
    得與該確定判決意旨相反之主張，被上訴人上開所辯：上開磚造房屋並非其所有
    云云，即非可取。
  (二)被上訴人無權占有上訴人所有系爭土地，已如上述；又無權占有他人土地，可獲
    得相當於租金之利益為社會通常之觀念。上訴人依民法第一百七十九條不當得利
    規定，請求上訴人應返還上開房屋於八十九年三月十四日經執行法院拆除前相當
    五年之租金，即自八十四年三月十五日起至八十九年三月十四日止，即屬有據，
    而依系爭五一○、五一○之一地號土地，八十三年度申報地價每平方公尺均為一
    千三百零一元、同段五一○之二地號土地為一千五百六十元，而系爭全部土地自
    八十六年度至八十九年度申報地價每平方公尺均為一千二百八十元一節，有彰化
    縣政府九十年三月二十日九○彰府地價字第四八三一八號函在卷可稽，被上訴人
    上開磚造屋分別無權占用上訴人乙○○、丙○○所有五一○、五一○之一地號土
    地之面積各為二二○、一八平方公尺、而占用上訴人丁○○所有同段五一○之二
    地號土地之面積為一九六、九四平方公尺，亦有上開確定裁判書可憑，又系爭土
    地坐落彰化縣二林鎮○○○街，西側鄰近二十公尺寬之二溪路一段，二溪路一段
    為彰化、溪湖必經之道路，車流量順暢，附近有二林國小、二林工商、鎮公所、
    洗車場、及加油站等情，亦經本院履勘現場查明屬實，並製有勘驗筆錄及現場簡
    圖在卷可稽，依系爭土地之位置及鄰近之公共設施，該地段尚稱繁榮，上訴人主
    張以系爭土地最近五年來最低申報地價（即每平方公尺一千二百八十元）年息百
    分之十計算被上訴人占用所得之利益，衡諸系爭土地八十八年度每平方公尺之公
    告現值均高達八千五百元，足見；系爭土地現實之價值高出該申報地價甚多，則
    上訴人主張依申報地價百分之十計算租金，應洵屬適當，並無偏高情事，被上訴
    人辯以：系爭土地位於偏遠之二林鎮內，並非繁華地段之無價土地，不應以百分
    之十計算租金云云，即非可取。依上開所述，系爭土地經核算結果，被上訴人應
    給付上訴人丙○○、乙○○相當五年租金之總額各為十四萬零九百十五元（計算
    方式：220.18×1,280×10%×5＝140,915，角四捨五入），上訴人丁○○部分則
    為十二萬六千零四十二元（計算方式：196.94×1,280×10%×5＝126,042，角四
    捨五入），上訴人於上開範圍之請求，為有理由，均應予准許。
五、綜上所述，上訴人本於不當得利法律關係，請求被上訴人應給付上訴人丙○○、
    乙○○相當五年租金之總額各為十四萬零九百十五元、上訴人丁○○為十二萬六
    千零四十二元，為有理由，均應予准許。
六、本案事實已臻明確，兩造其餘攻擊防禦方法，不足以影響本判決結果，爰不一一
    論述，併此敘明。
據上論結：本件上訴人即變更原告之訴為有理由，依民事訴訟法第七十八條判決如主
文。
中      華      民      國    九十      年      九      月     十八     日
~B1民事第四庭審判長法  官  黃斐君
~B2                法  官  張鑫城
~B3                法  官  張浴美
右為正本係照原本作成。
不得上訴。
~B                書記官  郭振祥
中      華      民      國    九十      年      九      月     二十     日
                                                                        Ｂ


司法院資訊處製作；財團法人民間司法改革基金會備份。
